臺灣臺南地方法院民事判決
111年度訴字第215號
原      告  林桂朱  
訴訟代理人  李文昌  
被      告  李福春  
訴訟代理人  李美琦  
被      告  李福振  
            李福順  


上列當事人間請求分割共有物事件，經本院於民國111年7月22日
言詞辯論終結，判決如下：
    主      文
兩造共有坐落臺南市○○區○○段○○○○地號（面積一一五點零六平方
公尺）土地，均分歸原告取得。
原告應分別補償被告如附表二所示之金額。
訴訟費用由兩造按如附表一所示比例負擔。 
    事實及理由
一、被告均未於言詞辯論期日到場，核無民事訴訟法第386條所
    列各款情形，爰依原告之聲請，由其一造辯論而為判決。
二、原告起訴主張：
　㈠兩造為臺南市○○區○○段0000地號土地（下稱系爭土地）之共
    有人，各共有人之應有部分如附表一所示，兩造間並無不分
    割之協議，亦無因物之使用目的或法令限制不能分割之情形
    ，惟兩造迭經情商分割，各自堅持己見，致無法為分割之協
    議，為方便管理、使用、處分共有物，以充分利用各共有人
    之土地，爰依民法第823條第1項、第824條第2項規定提起本
    訴請求裁判分割系爭土地。
　㈡系爭土地呈狹長之三角形，現況為雜草，無地上物，東面緊
    鄰他人之房屋，並無對外通路可通行；西側雖臨路，但面寬
    僅有30公分，實際難以供人出入；南側緊鄰之同段1279-1地
    號土地（下稱1279-1土地）為原告所有。而被告就系爭土地
    之應有部分各僅有18分之1，換算為面積僅有6.392平方公尺
    ，故若由被告以原物分配方式分得土地，均不足各使用分區
    最小建築面積之要求，而屬於畸零地，不利於建築及其他使
    用，顯難達土地使用之經濟效益。但若由原告單獨取得系爭
    土地，因系爭土地南面緊鄰之1279-1土地亦為原告所有，可
    將二塊土地合併使用，獲得較佳之建築及土地之經濟效用，
    原告並願補償被告各以公告土地現值加計30％即新臺幣（下
    同）123,817元。故原告之分割方案，即系爭土地由原告單
    獨取得，原告再以金錢補償被告，係為達土地之經濟利用、
    效益及簡化共有人之關係之最妥適方案等語。
　㈢並聲明：兩造共有之系爭土地，全部分歸原告單獨所有，並
    由原告補償被告各123,817元。
三、被告均未於言詞辯論期日到場，亦未提出書狀作任何聲明或
    陳述。
四、得心證之理由：
  ㈠按各共有人，除法令另有規定外，得隨時請求分割共有物。
    但因物之使用目的不能分割或契約訂有不分割之期限者，不
    在此限；共有物之分割，依共有人協議之方法行之；分割之
    方法不能協議決定，或於協議決定後因消滅時效完成經共有
    人拒絕履行者，法院得因任何共有人之請求，以原物分配於
    各共有人。但各共有人均受原物之分配顯有困難者，得將原
    物分配於部分共有人；以原物為分配時，如共有人中有未受
    分配，或不能按其應有部分受分配者，得以金錢補償之，民
    法第823條第1項、第824條第1項、第2項第1款、第3項分別
    定有明文。故共有物依其使用目的並非不能分割，而又未有
    不分割之期約者，各共有人自得隨時請求分割。查系爭土地
    依其使用目的，並無不能分割之情形，且兩造亦未有不分割
    之約定，則原告既為系爭土地之共有人之一，本即得隨時請
    求分割系爭土地。又被告均未於言詞辯論期日到場，亦未提
    出書狀為何聲明或陳述，足認兩造對於分割之方法不能協議
    決定，揆諸前開規定，原告起訴請求裁判分割系爭土地，自
    屬有據。
  ㈡再按法院定共有物分割之方法，固可由法院自由裁量，惟仍
    應斟酌共有人之意願、利害關係及分得部分所得利用之價值
    ，定一適當公平之方法以為分割；即除公平原則外，亦應依
    共有物之性質，斟酌其分割後之經濟效用，而為適當之分配
    （最高法院89年度台上字第724號、81年度台上字第16號判
    決意旨參照）。故法院為裁判分割前，應顧及公平、當事人
    之聲明、應有部分之比例與實際是否相當、共有物之客觀情
    狀、性質、價格與經濟價值、共有利益、各共有人之主觀因
    素與使用現狀、利害關係等因素而為綜合判斷。經查：
　　⒈系爭土地為兩造所共有，面積為115.06平方公尺，使用分
      區為住宅區，兩造之應有部分如附表一所示等情，有原告
      所提出系爭土地之第一類土地登記謄本、使用分區證明書
      在卷可稽（見調字卷第51頁、本院卷第37頁）。又系爭土
      地呈現一較狹長之三角形，西側較狹窄處與臺南市歸仁區
      成功路168巷相鄰；系爭土地及南側1279-1土地目前為空
      地，其上長有雜草及散置雜物，並無建築物；系爭土地北
      側、東側及1279-1土地之南側目前均有三至四層樓之建物
      ，系爭土地及1279-1土地目前僅能經由西側之成功路168
      巷道路對外通行，無法經由北側、東側、南側對外通行等
      情，業據本院會同原告、原告訴訟代理人及地政事務所測
      量人員至現場勘驗無訛，並有勘驗筆錄、現場照片及系爭
      土地地籍圖謄本附卷可參（見調字卷第25至27頁、本院卷
      第87至92頁），是上情堪以認定。
    ⒉系爭土地呈現一較狹長之三角形，唯一可對外通行之處在
      西側與臺南市歸仁區成功路168巷相鄰處，然該處甚為狹
      窄，已如前述，而系爭土地面積115.06平方公尺，被告之
      權利範圍各僅有18分之1，倘將系爭土地依原物分配於兩
      造，而由兩造個別所有，將使被告所分得之土地面積甚為
      狹小，成為難以利用之畸零地，且可能造成分割後土地對
      外通行之困難，無法發揮土地之經濟上利用價值，失去分
      割共有物目的係在創造土地利用之經濟效益意義，故將系
      爭土地以原物分配方式，由兩造個別所有，難謂係妥適之
      分割方案。又衡諸原告為系爭土地南側1279-1土地之所有
      人，有原告提出之1279-1土地登記第一類謄本附卷可參（
      調字卷第33頁），足認原告與系爭土地之關係甚為緊密，
      若將系爭土地全部分歸原告所有，再由原告以金錢補償被
      告，則原告可將鄰地即1279-1土地與系爭土地合併使用，
      且被告之權益，亦得經由原告給付補償金之方式予以兼顧
      。從而，參酌系爭土地之使用現狀、利用價值、兩造之利
      害關係及分割後之經濟價值等節，認將系爭土地全部分配
      於原告，再由原告以金錢補償被告，應較適當。另考量被
      告未能按應有部分分配之土地面積甚小，為免支出鑑定土
      地市價所生鑑定費用，應無再行鑑定之必要；而土地徵收
      條例於民國101年9月1日施行後，已廢止舊有土地徵收補
      償地價加成補償注意事項，該條例第30條第1項明定被徵
      收之土地，應按照徵收當期之市價補償其地價，改採市價
      而非以公告現值加一定成數為補償之計算標準，此乃因公
      告現值與市價經常存有巨幅落差。而以往政府機關徵收私
      有土地通常係以公告現值加四成計算，為使共有人相互補
      償之金額能儘可能接近土地之市價，則本件之補償金額，
      亦應以公告土地現值加四成計算較為可採。依此計算，原
      告應補償被告之金額各為133,342元【計算式：14,900元
      （系爭土地每平方公尺公告土地現值）×115.06平方公尺
      （系爭土地面積）×1/18（被告各自之權利範圍）×140％＝1
      33,342元，元以下四捨五入】，爰就補償方式判決如主文
      第二項所示。
五、綜上所述，系爭土地依其使用目的並非不能分割，共有人間
    亦無不能分割之約定，然迄今未能協議分割，故原告本於共
    有人之地位訴請裁判分割，即屬正當。又本院審酌系爭土地
    使用情況、經濟價值、分割後之經濟效益及各共有人間之利
    害關係、公平性等一切情狀後，認將系爭土地全部分歸原告
    取得，再由原告補償被告各如附表二所示金額，較符合土地
    分割之經濟效用及共有人全體之利益，應屬適當而公允之分
    割方案。
六、末按因共有物分割、經界或其他性質上類似之事件涉訟，由
    敗訴當事人負擔訴訟費用顯失公平者，法院得酌量情形，命
    勝訴之當事人負擔其一部，民事訴訟法第80條之1定有明文
    。本件系爭土地分割方法，係法院考量全體共有人利益，將
    系爭土地之全部分歸原告所有，再由原告以金錢補償被告，
    可見兩造均同受其利，若全由敗訴之當事人負擔訴訟費用則
    顯失公平，爰依前揭規定，就訴訟費用命由兩造應有部分比
    例負擔。
七、訴訟費用負擔之依據：民事訴訟法第78條、第80條之1、第8
    5條第1項。
中　　華　　民　　國　　111 　年　 　8 　 月　 　5　　日
                  民事第二庭    法  官    余玟慧
以上正本係照原本作成　　　　　　　　　
如不服本判決，應於判決送達後20日內，向本院提出上訴狀並表
明上訴理由，如於本判決宣示後送達前提起上訴者，應於判決送
達後20日內補提上訴理由書（須附繕本）。
如委任律師提起上訴者，應一併繳納上訴審裁判費。
中　　華　　民　　國　　111 　年　　8 　　月　　10　　日
                                書記官    于子寧
附表一（共有人應有部分暨訴訟費用負擔比例）：
編號 共有人 應有部分暨訴訟費用負擔比例 1 原告 5/6 2 被告李福春 1/18 3 被告李福振 1/18 4 被告李福順 1/18 

附表二（原告應補償金額）：
編號 受補償人 受補償金額（新臺幣） 1 被告李福春 133,342 2 被告李福振 133,342 3 被告李福順 133,342